臺灣高雄地方法院刑事判決　　　　　　 96年度簡上字第104號
上　訴　人　丙○○
即　被　告
選任辯護人　許銘春律師
　　　　　　張文雪律師
上列上訴人即被告因妨害自由案件，不服本院95年12月25日95年
度簡字第7648號簡易判決（聲請簡易判決處刑案號：95年度偵字
第30919號），提起上訴，本院管轄之合議庭判決如下：
    主  文
原判決撤銷。
丙○○犯強制罪，處拘役貳拾日，如易科罰金，以新臺幣壹仟元
折算壹日。
被訴於95年8月16日犯強制罪部分無罪。
    事  實
一、緣丙○○與乙○○○係姑嫂關係【乙○○○之先生陳宗智（
    已歿）與丙○○係兄妹關係】，95年8 月23日上午9 時許，
    2 人在高雄市新興區○○○路34號住處，因祖先遺照擺放一
    事發生口角，過程中因乙○○○出言辱罵丙○○，丙○○不
    甘受辱，於是要求乙○○○道歉，乙○○○拒不道歉，準備
    出門上班，詎丙○○竟基於強暴妨害人行使權利之犯意，以
    身體阻擋乙○○○之去路，妨害乙○○○行使出門上班之權
    利，時間約5 至10分鐘，嗣因丁○○上前拉開丙○○，乙○○○始得順利離開。
二、案經臺灣高雄地方法院檢察署檢察官偵查起訴。
    理  由
一、證據能力部分：按被告以外之人於偵查中向檢察官所為陳述
    ，除顯有不可信之情況者外，得為證據，刑事訴訟法第159
    條之1 第2 項定有明文。偵查中對被告以外之人所為之偵查
    筆錄，或被告以外之人向檢察官所提之書面陳述，性質上均
    屬傳聞證據。惟現階段刑事訴訟法規定檢察官代表國家偵查
    犯罪、實施公訴，依法其有訊問被告、證人及鑑定人之權，
    證人、鑑定人且須具結，而實務運作時，檢察官偵查中向被
    告以外之人所取得之陳述，原則上均能遵守法律規定，不致
    違法取供，其可信度極高。職是，被告以外之人前於偵查中
    已具結而為證述，除反對該項供述得具有證據能力之一方，
    已釋明「顯有不可信之情況」之理由外，不宜即遽指該證人
    於偵查中之陳述不具證據能力。證人乙○○○、蔡玉真於偵
    查中以證人身分具結後之陳述，被告及辯護人均未曾提及檢
    察官在偵查時有不法取供之情形，且未釋明上開供述有顯不
    可信之情況，依前述說明，渠等於偵查中之證言自具有證據
    能力。
二、訊據被告丙○○固坦承於上揭時地與告訴人丙○○發生口角
    乙節，惟否認有何強制罪犯行，辯稱：伊當時只是要求告訴
    人道歉，並無妨害告訴人出門上班權利之犯意云云，惟查：
(一)、被告於前述時地，阻擋乙○○○之去路，妨害乙○○○行使
    出門上班之權利之事實，業據證人即告訴人乙○○○於偵查
    中證述明確（見他自卷第10、11頁）。核與證人丁○○證稱
    ：當天被告與告訴人在2 、3 樓樓梯間轉角處發生口角，因
    告訴人辱罵被告，被告於是要求告訴人道歉，因告訴人拒不
    道歉且準備要出門上班，被告站在門旁，擋住告訴人要經過
    的路線堅持要告訴人道歉，約5 至10鐘後，有人按電鈴，伊
    將被告拉開後，告訴人始順利離開該處等語（見本院簡上卷
    67 、68 頁）相符。
(二)、證人丁○○雖亦於本院審理時證稱：被告並未以身體或器物
    阻擋告訴人離開，然細譯其先後證述：「（如果告訴人不理
    會被告要求，是否可以出門？）可以，因當時我拉著被告。
    」、「（被告在何處要求告訴人道歉？）站在門附近，告訴
    人要經過的路線，擋住告訴人要她道歉。」、「（你把被告
    拉開後，告訴人就可以出門？）是。」，可見當時之情形，
    被告確實曾阻止告訴人離去，係因證人丁○○介入拉住被告
    ，告訴人始得離去。證人丁○○此部份證詞，尚難採為有利
    被告之認定。
(三)、被告雖辯稱：其要求告訴人道歉，並無強制罪之犯意。然要
    求告訴人道歉與告訴人行使出門上班之權利間，欠缺合理關
    聯，故被告之行為仍具違法性，被告前述辯解，應無可採。
三、核被告此部份所為，係犯刑法第304條之強制罪。
四、無罪部分（被訴於95年8月16日犯強制罪部分）：
(一)、公訴意旨略以：被告基於以強暴妨害人行使權利之犯意，於
    95年8 月16日晚上11時許，在高雄市新興區○○○路34號住
    處，以鎖鍊將1 樓大門鎖住對物施以強暴之方式，妨害乙○○○行使進入該住處之權利至翌日晚上10時30分許，因認被
    告涉有刑法第304條之強制罪等語。
(二)、按犯罪事實應依證據認定，無證據不得認定犯罪事實；次按
    不能證明被告犯罪者，應諭知無罪之判決，刑事訴訟法第15
    4 條第2 項、第301 條第1 項分別定有明文。又事實之認定
    ，應憑證據，如未能發現相當證據，或證據不足以證明，自
    不能以推測或擬制之方法，為裁判基礎；且認定不利於被告
    之事實須依積極證據，苟積極證據不足為不利於被告事實之
    認定時，即應為有利於被告之認定；另認定犯罪事實所憑之
    證據，雖不以直接證據為限，間接證據亦包括在內，然而無
    論直接證據或間接證據，其為訴訟上之證明，須於通常一般
    之人均不致有所懷疑，而得確信其為真實之程度者，始得據
    為有罪之認定，倘其證明尚未達到此一程度，而有合理之懷
    疑存在而無從使事實審法院得有罪之確信時，即應由法院為
    諭知被告無罪之判決（參照最高法院40年度台上字第86號、
    30年度台上字第816 號、76年度台上字第4986號判例意旨）
    。
(三)、公訴意旨認被告涉有前述犯行無非以：(1)證人乙○○○之證
    述；(2)證人蔡玉真之證述，資為論據，然訊據被告堅決否認
    有何強制犯行，辯稱：因鐵門門拴被告訴人兒子破壞，伊考
    量門戶安全，於是用鐵鍊把門鎖起來，並無妨害告訴人行使
    權利之意思等語，經查：
１、被告於95年8 月16日晚上11時許，在高雄市新興區○○○路
    34號住處，以鎖鍊將1 樓大門鎖住之事實，固據證人乙○○○於偵查中證述明確。然本件尚應審究者為：被告是否確有
    妨害梁美麗行使進入該住處權利之意思。
２、證人即告訴人乙○○○雖於偵查中證稱：平常都有居住該處
    ，每天都有回去等語；證人蔡玉真亦於偵查中證稱；乙○○○係伊美髮店的客人，伊每隔3 、4 天會打電話請乙○○○
    來洗髮，所以知道乙○○○每天都會回到該處等語。然證人
    己○○於本院審理時證稱：伊與告訴人係妯娌關係，告訴人
    的先生是伊先生的大哥，在94年5 月告訴人先生過世前，告
    訴人居住在五福二路34號的住處，但告訴人先生過世後，告
    訴人即搬至六合路的住處，也幾乎都住在娘家，偶爾回來，
    很少回來過夜，伊每天早上7 時許，送小孩上學後，就會回
    到五路二路34號，到晚上11點多才會回到大順路的住處，95
    年8 月中旬五福二路34號住處大門門拴有損壞的情形，被告
    為了門戶安全，在壞掉隔天就有用鐵鍊拴住鐵門的情形等語
    （見本院簡上卷第37頁）。足見，告訴人於其先生過世後，
    僅係偶爾返回該處過夜，則被告是否確知告訴人於該日近深
    夜時分仍會返回，實非無疑。又證人蔡玉真並非每日打電話
    通知告訴人過來洗髮，縱告訴人確實每隔3 、4 天確實前往
    蔡玉真之美髮店洗髮，仍無法證明告訴人每天均會返回到五
    福二路34號之住處過夜，證人蔡玉真之證詞，尚難採為不利
    被告之認定。
３、證人即告訴人乙○○○雖證稱：當日請被告開門，被告都不
    開門等語。然證人即當日到場協助處理之里長甲○○於本院
    審理時證稱：伊接獲告訴人通知，到場協助處理，之後告訴
    人請鎖匠開鎖後，進入二樓，警員呼叫被告，沒有人回應等
    語（見本院簡上卷第70頁），證人即警員林國豐亦證稱：告
    訴人的兒子在2 樓喊，都沒有人開門等語（見本院簡上卷第
    43 頁） ，被告當時已經熟睡，以致不知告訴人無法進入該
    處乙情，實不無可能，尚難僅以此即認被告妨害告訴人行使
    權利之故意。
４、本件被告於五福二路34號住處大門上鎖之時間，約係在晚上
    11時許，該處大門既確有損壞情形，告訴人雖能自由出入該
    處，其並非每日返回該處過夜，被告於就寢前，基於門戶安
    全，以鐵鍊所住大門，是否係針對告訴人而來，實非無疑。
    尚無法證明被告有妨害告訴人行使出入該處權利之意思。
(四)、綜上所述，公訴人所提之證據，尚無法證明被告有妨害告訴
    人行使權利之意思，此外，又查無其他積極證據足認被告有
    公訴人所指之此部份犯行，揆諸前述說明，依就此部分為無
    罪之諭知。
五、原審認被告涉犯強制罪，均予論罪科刑，固非無見。然查：
    (1)被告於95年8 月23日上午9 時許妨害告訴人行使權利部分
    ，被告係以身體阻擋告訴人之去路，並非持球棒檔在門邊，
    且實施強制罪構成要件行為之時間僅約5 至10分鐘，並非自
    上午9 時許持續至上午10許止，已如前述，原審此部份事實
    之認定，似有未恰；(2)被告於95年8 月16日晚上11時許妨害
    告訴人行使權利部分，其犯罪應屬不能證明，應為無罪之諭
    知，亦如前述，原審認定就此部份，遽以論罪科刑，亦有未
    妥。被告否認犯行提起上訴，就95年8 月23日之犯行部分雖
    無理由，惟原判決既有上揭可議之處，自屬無可維持，應由
    本院撤銷改判。又按檢察官聲請以簡易判決處刑之案件法院
    於審理後，認應為無罪判決之諭知者，應適用通常程序審判
    之，刑事訴訟法第452 條及第451 條之1 第4 項但書第2款
    已有明定。本院審理後既認被告95年8 月16日被訴強制罪犯
    行部分應為無罪之諭知，自應依刑事訴訟法第455 條之1 第
    3 項準用同法第369 條第1 項前段及法院辦理刑事訴訟簡易
    程序案件應行注意事項第14點規定，將原判決撤銷，逕依第
    一審通常程序就被告此部份犯行為無罪之判決
六、本院審酌被告以強暴之方式妨害他人行使權利，固有不該，
    然念其係因與告訴人發生口角，遭告訴人辱罵，一時氣憤難
    平，始據理要求告訴人道歉，惡性非重等一切情狀，量處如
    主文所示之刑，並諭知易科罰金折算之標準。
七、按檢察官聲請以簡易判決處刑之案件，經法院認為有第451
    條之1 第4 項但書之情形者，應適用通常訴訟程式審判之，
    刑事訴訟法第452 條定有明文；且對於簡易判決之上訴，準
    用刑訴法第3 編第1 章及第2 章之規定，管轄第二審之地方
    法院合議庭受理簡易判決上訴案件，應依通常程式審理。其
    認案件有刑事訴訟法第452 條之情形者，應撤銷原判決，逕
    依通常程式為第一審判決，法院辦理刑事訴訟簡易程式案件
    應行注意事項第14項亦有規定；本件原審依承辦檢察官聲請
    簡易判決處刑，對被告論罪科刑，經本院撤銷原判決，就被
    告部分犯行改判無罪，已詳如前述，足認檢察官聲請簡易判
    決處刑為不適當，而有刑事訴訟法第451 條之1 第4 項但書
    第3 款之情形，故依前揭規定，此部份應由本院合議庭逕依
    通常程式審理後，自為第一審判決，檢察官如不服本判決，
    仍得於法定上訴期間內，向管轄之第二審法院提起上訴，附
    此敘明。
據上論斷，應依刑事訴訟法第452 條、第455 條之1 第1 項、第
3 項、第369 條第1 項前段、第364 條、第299 條第1 項前段、
刑法第304 條第1 項、第41條第1 項前段，刑法施行法第1 條之
1 ，判決如主文。
本案經檢察官戊○○到庭執行職務。
中　　華　　民　　國　　96　　年　　5 　　月　　17　　日
                  刑事第一庭    審判長法  官  陳明富
                                      法  官  王淑惠
                                      法　官  陳宛榆
以上正本證明與原本無異。
本判決有罪部分不得上訴。
如不服本判決無罪部分，應於判決送達後10日內，向本院提出上
訴狀。
                                      書記官  劉甄庭
中　　華　　民　　國　　96　　年　　5 　　月　　17　　日
附錄本判決論罪之法條
中華民國刑法第304條
以強暴、脅迫使人行無義務之事或妨害人行使權利者，處3 年以
下有期徒刑、拘役或3 百元以下罰金。
前項之未遂犯罰之。
